臺灣高等法院刑事判決　　　　　　　　　　　　　九十二年度上易字第二七００號
　　上　訴　人　臺灣臺北地方法院檢察署檢察官
　　被　　　告　甲○○
　　選任辯護人　南雪貞律師
右上訴人因被告侵占案件，不服臺灣臺北地方法院九十一年度易字第一四Ｏ一號，中
華民國九十二年八月十五日第一審判決（檢察官聲請簡易判決處刑案號：臺灣臺北地
方法院檢察署九十一年度偵字第七八四二號，原審法院認不宜以簡易判決處刑，適用
通常程序審理），提起上訴，本院判決如左：
    主  文
上訴駁回。
    理  由
一、公訴意旨略以：被告甲○○係穩承工程有限公司（下稱穩承公司）之負責人，於
    民國九十年一月十二日，與告訴人台灣捷敏迪股份有限公司（下稱捷敏迪公司）
    簽訂「模版材料租賃合約」，租得木樑六百五十支（下稱系爭木樑），約定租金
    每公尺每天為新臺幣（下同）０‧五四元，租期為六個月，返還時應由穩承公司
    運送至捷敏迪公司之倉庫歸還，並於九十年二月十六日在南投縣中二高Ｃ三三九
    標工地完成交貨。詎被告竟意圖為自己不法所有，於承租期限屆滿時，拒不返還
    系爭木樑，將之據為己有，並於九十年八月十四日，與不知情之南莊營造股份有
    限公司（下稱南莊公司）訂立買賣契約，將系爭木樑全數出賣予南莊公司，得款
    二十三萬四千元後，即避不見面，因認被告甲○○涉犯刑法第三百三十五條第一
    項之普通侵占罪嫌云云。
二、按犯罪事實應依證據認定之，無證據不得認定犯罪事實，又不能證明被告犯罪者
    ，應諭知無罪之判決，刑事訴訟法第一百五十四條第二項及第三百零一條第一項
    分別定有明文。次按刑事訴訟法上所謂認定犯罪事實之證據，係指足以認定被告
    確有犯罪行為之積極證據而言，該項證據自須適合於被告犯罪事實之認定，始得
    採為斷罪資料。如未能發現相當證據，或證據不足以證明，自不能以推測或擬制
    之方法，以為裁判之基礎。此所謂刑事訴訟上證明之資料，無論其為直接或間接
    證據，均須達於通常一般人均不致有所懷疑，而得確信其為真實之程度，始得據
    為有罪之認定，若其關於被告是否犯罪之證明未能達此程度，而有合理性懷疑之
    存在，致使無法形成有罪之確信，根據「罪證有疑、利於被告」之證據法則，即
    不得遽為不利被告之認定，此分別有最高法院二十九年上字第三一Ｏ五號、四十
    年臺上字第八十六號、七十六年臺上字第四九八六號判例可資參照。
三、檢察官認被告涉有前揭犯行，無非係以告訴人公司指述，證人曾席珍、李光斌之
    證述，及被告與南莊公司簽立之訂購契約書第五項進口板材項目與告訴人出租予
    被告之木樑型式、數量均相符，另被告以穩承公司名義自願拋棄Ｃ三三九標合約
    ，並提供現有機具設備予南莊公司之備忘錄、切結書等，為其主要論據。
四、訊據被告固不否認向告訴人公司租用木樑未返還，事後將工地機具設備讓與南莊
    公司之事實，惟堅決否認有何侵占犯行，辯稱：因桃芝颱風把工地的部分材料沖
    走，造成公司財務重大損失，以致公司無法繼續營業，告訴人公司的木樑有少部
    分被沖走，由於公司損失慘重而倒閉，已無經濟能力去叫車子運回系爭木樑，乃
    於九十年八月間通知捷敏迪公司自行來取木樑，至於伊賣給南莊公司的物品，為
    合約上的物品，都有提供來源證明，並無將系爭木樑賣給南莊公司，但捷敏迪公
    司卻拖到十、十一月才來載，以致南莊公司誤認為賣給南莊公司之物，包括系爭
    木樑，而拒絕捷敏迪公司取回，伊並無侵占系爭木樑之意等語。
五、經查：
  (一)被告以穩承公司名義與告訴人公司先後於八十九年四月二十五日、二十六日及九
    十年五月十四日，簽訂模版及支撐材料租賃合約、支撐架木樑材料租賃合約，嗣
    告訴人公司分別於九十年二月十六日、同年三月二十三日各交付四百支、二百五
    十支木樑（即系爭木樑），至南投縣工地予穩承公司，業據告訴人公司指訴綦詳
    ，並經證人即告訴人公司經理李光斌於原審到庭證述屬實（見原審卷第八十六頁
    ），且有契約書三份、送貨單二紙（均影本）在卷（見偵查卷第十三頁至第三十
    三頁）可稽，復為被告所不爭執，堪信為真正。
  (二)被告嗣因桃芝颱風影響，堆置工地現場機具設備嚴重受損，穩承公司發生財務危
    機，乃與南莊公司協商，允諾將Ｃ三三九標工地現場屬於穩承公司所有之機具設
    備及板材設備折價售予南莊公司等情，業據被告供承在卷，核與證人即穩承公司
    派駐工地現場工程師白秋皇證述屬實（見原審卷第五十三頁），且有穩承公司出
    具之備忘錄、發票、合約拋棄切結書等件（均影本）附卷（見偵查卷第五十頁、
    第五十一頁、第五十五頁至第五十九頁）可稽。又穩承公司與南莊公司於九十年
    八月十四日，在台北市中山區○○○路○段八十八號七樓南莊公司簽立訂購契約
    書，由南莊公司以一百五十四萬六千零十元價格，購買穩承公司提供之物品，南
    莊公司嗣於同年月十七日如數給付價款，由白秋皇代表簽收各節，亦據證人楊瑞
    西、白秋皇證述屬實，並有訂購契約書、南莊公司收（付）款憑單（影本）一份
    （見偵查卷第五十二頁至第五十三頁）可佐，南莊公司接獲穩承公司前述備忘錄
    後，同意購買該批機具，經評估餘值約一百四十七萬二千三百九十元（未稅），
    有該公司申議書一份在卷，核與雙方簽立訂購契約書上之金額（未稅）相符。又
    據代表穩承公司與南莊公司簽立訂購契約書之證人白秋皇證稱：買賣標的係南莊
    公司依穩承公司提出之購貨憑證加以選定，只要穩承公司提出購貨憑證上所列之
    項目，就屬穩承公司所有，當時曾跟南莊公司曾席珍提及此事，曾席珍亦知情等
    語（見原審卷第五十五頁、第五十六頁），經核與證人即南莊公司經理曾席珍於
    原審調查中所證述：被告到南莊公司找副總經理，希望以工地現有材料借款，繼
    續施工，但南莊公司不同意被告所提借款方案，改要求被告以賣斷工地材料方式
    為之，嗣穩承公司同意南莊公司的提案，就簽訂這份訂購契約書，由南莊公司指
    定現場施工需要的材料，由工地人員楊瑞西製作清單，交由總公司業務部門評估
    價格，就訂出如契約書上所載金額等語（見原審卷第九十三頁）相符，而穩承公
    司於前開備忘錄檢附之購買憑證即發票品名、數量，核與南莊公司與穩承公司於
    九十年八月十四日簽立之訂購契約書所列買賣標的物之品名、規格亦均符合，有
    發票、訂購契約書（均影本）附卷（見偵查卷第五十二頁、第五十五頁至五十九
    頁）可考，是南莊公司係依穩承公司備忘錄所載項目選定購買之機具設備，穩承
    公司所欲折價予南莊公司之機具設備，應以穩承公司提出之備忘錄明細為準。觀
    諸穩承公司所提供之憑證中，並無系爭木樑，可見被告辯稱：穩承公司或被告並
    無意出售前述所有權屬於捷敏迪公司之木樑乙事，尚非毫無所本。
  (三)證人曾席珍、劉文強雖一致否認要求被告或穩承公司提出來源證明云云，惟證人
    即幫南莊公司審核財務狀況之劉文強，於原審證稱：當時被告公司沒有辦法繼續
    施作該工程，有向南莊公司借款，後來是南莊公司將穩承公司在工地現場的全部
    機具收購下來，而由穩承公司繼續施作工程，當時有提出內部、外部憑證，至於
    當時機具的來源，伊不是很清楚，因為站在財務的立場，既然公司已經簽約，就
    對上開機具來源已經稽核確認等語（見原審卷第一五七頁、第一五八頁），經核
    與被告於原審所辯：當時伊提供進貨憑證交由南莊公司財務部評估，再由他們選
    定造冊，他們選定的就是合約內容，當時伊有向南莊公司財務部副理許文強（按
    應係指劉文強）說明部分機具並非穩承所有，所以許文強特別強調要檢附購貨憑
    證作為來源證明等語（見原審卷第六十四頁至第六十五頁），經核被告所提出之
    備忘錄亦確實檢附相關發票單據，此有前開發票影本為憑，足認被告所辯事前曾
    提供來源憑證供作南莊公司購買機具設備憑據，應屬可採。
　(四)又證人即南莊公司派駐工地主任楊瑞西於原審結證略以：工地現場不止一家包商
    ，伊將穩承公司堆放在現場值錢的機具設備造冊遞交台北總公司，至於其所造冊
    之機具設備所有權是否歸屬於穩承公司，則無法分辨，剛開始清點時有與穩承公
    司人員確認，後來穩承公司就沒有派員參與，造冊時僅就現場材料項目及數量登
    載，並沒有填載價格等語（見原審卷第五十九頁、第六十頁），且雙方簽立訂購
    契約書時，該進口板材明細並非契約附件，而係南莊公司片面製作，另該明細表
    係契約簽訂完成後，才根據清點項目及數量填載價格，並未交付穩承公司或被告
    等節，亦經證人楊瑞西、曾席珍證述綦詳（見原審卷第六十六頁、第九十五頁）
    ，證人楊瑞西更證稱：因為穩承公司放置工地機具設備擬折讓南莊公司，故南莊
    公司要求造冊，該次清點並未會同穩承公司人員，係伊自行認定，事後亦未與穩
    承公司確認，當時總公司並未要伊清查穩承公司留在工地現場機具設備實際所有
    權歸屬，但伊知道清點之木樑有可能不是屬於穩承公司，而是向其他公司租用等
    語（見原審卷第二七五頁、第二七六頁）觀之，被告既未向南莊公司人員表示系
    爭木樑屬穩承公司所有，亦未售予南莊公司，則被告辯稱：其事先並不知南莊公
    司擅將本件系爭木樑作為買賣契約標的物等語，亦非子虛。
  (五)證人即捷敏迪公司之業務經理李光斌於原審證稱：穩承公司於桃芝颱風後，發生
    財務問題，未能按時支付系爭木樑租金，幾經協調，捷敏迪公司不願接受穩承公
    司提出之付款條件，遂派員至工地現場欲取回木樑，雖然系爭木樑仍在工地，但
    因穩承公司財務發生問題，南莊公司拒絕他人取走穩承公司材料，捷敏迪公司乃
    與南莊公司協商，並要求被告先與南莊公司協調，惟被告稱該批木樑係伊公司所
    有，當然可以取走，不過告訴人公司派員至工地現場，發現南莊公司有意見等語
    （見原審卷第八十九頁），再依證人即捷敏迪公司職員解元正到庭證述：當時穩
    承公司派專門技術工程師李朱陪同去工地取回木樑，南莊公司工地主任稱如欲取
    回木樑需由總公司指示，伊將詳情回報李光斌，在工地曾經清點木樑，但數量不
    記得，南莊公司派駐現場人員並未主張穩承公司放置工地現場木樑已經出售給南
    莊公司，李朱曾向南莊公司派駐工地人員稱系爭木樑係向捷敏迪公司承租，惟南
    莊公司人員並無任何回應等語（見原審卷第二一七頁），核與證人即穩承公司前
    任職員李朱結證：伊當時通知告訴人公司在內之其他公司，至工地現場取回穩承
    公司向其等公司租借的材料設備，當時有向南莊公司人員表達系爭木樑係承租而
    來等語（見原審卷第一七七頁、第一七八頁）相符，證人楊瑞西否認上情，並無
    可採，可見穩承公司並未隱瞞系爭木樑實際所有權人，應堪認定。
  (六)至檢察官指偵卷所附進口板材細目表所列其他機具設備，另有歸屬於永上順公司
    所有之物，因認被告涉犯侵占，惟該清單係南莊公司人員片面製作，與被告或穩
    承公司人員無關，業如前述，況證人即永上順公司負責人陳世亨亦證稱：當時李
    朱有向楊瑞西表明堆放工地支撐架係穩承公司向永上順公司承租，楊瑞西則未表
    明該批支撐架已由穩承公司賣給南莊公司等語（見原審卷第二五九頁），另證人
    即永上順公司職員王景聰證述：楊瑞西稱南莊公司與穩承公司有債務糾紛，楊瑞
    西認為這些東西既然是穩承公司使用，就必須扣住這些材料，在桃芝颱風過後沒
    多久，伊即至工地向楊瑞西表明現場材料係該公司所有等語（見原審卷第二六三
    頁、第二六五頁），尚難執此遽謂被告有何侵占犯行。
五、綜上所述，被告因穩承公司財務危機，乃與南莊公司協商允以工地機具設備折讓
    ，並提出備忘錄檢附相關來源憑證供南莊公司參考，南莊公司既未會同穩承公司
    人員參與清點工地堆置之材料設備，該公司製作之進口板材細目表亦非雙方簽立
    訂購契約書之附件，被告無從知悉南莊公司有意收購穩承公司堆置工地之系爭木
    樑，雙方對購買系爭木樑乙事，意思表示並未合致，且各該機具設備折讓價格，
    係南莊公司片面決定，被告無從表示意見而有知悉各項物品細目機會，難認被告
    明知系爭木樑為告訴人公司所有，竟擅自出售南莊公司情事，而有不法所有意圖
    ，至為灼然。
六、此外，復查無其他積極證據足認被告有何侵占犯行，依前開判例之意旨，應認不
    能證明被告犯罪，則原審所為被告無罪之諭知，並無不合。
七、檢察官上訴意旨略以：
  　南莊公司派駐於Ｃ三三九標工地主任楊瑞西於工地現場制作之「進口板材明細表
    」（附偵查卷第七十二頁）中，「木樑Ｌ═６Ｍ」數量六五Ｏ支與承穩公司向捷
    敏迪公司承租之木樑數量相同，唯一合理之解釋，即為被告事前即告知南莊公司
    該Ｃ三三九標工地內有六百五十支木樑係出售標的，南莊公司始按該數字清點；
    又本件材料清點係在穩承公司與南莊公司簽訂「訂購契約書」之前，可知被告在
    簽約當時必曾詳閱該「進口板材明細表」，而知悉南莊公司係將該屬告訴人所有
    之木樑算入買賣標的範圍；再被告所提購買憑證之發票，早於九十年八月二日穩
    承公司發文予南莊公司之備忘錄（附偵查卷第五十頁），向南莊公司請求借貸時
    即提出，而非如被告所辯係欲將屬穩承公司所有之機具設備出賣予南莊公司而提
    出，足見被告企圖張冠李戴掩飾其侵占犯行；依被告所提之發票憑證，與進口板
    材有關之項目，新品價格總價約三百多萬元，然該等進口板材應非僅使用於與本
    案有關之Ｃ三三九標工程，且被告復自陳賣出去前合板及夾板已被水沖走很多等
    語，可知縱颱風過後被告將尚留於Ｃ三三九之板材全售予南莊公司所得價金亦不
    會太多，惟依訂購契約書所載，進口板材一欄所載之價金在折舊後卻高達一百三
    十多萬元，此外，比對南莊公司楊瑞西至工地現場清點後所製作之「進口板材細
    目表」與被告所提發票屬「進口板材」項目，價格亦相差甚多，足見被告尚出賣
    其他未列於發票憑證之物品甚明；另依南莊公司所提之「進口板材細目表」及「
    收付憑證」請款項目一欄得知，南莊公司向被告所購買之標的，並非限於有發票
    憑證，尚包括其他非屬所謂板材之標的，如支撐架、交叉拉桿等，益見被告所辯
    僅出賣發票所載標的，不含捷敏迪公司之木樑予南莊公司之供述為虛；又被告於
    原審調查中供稱：工地裡面Ｈ型鋼架沒有給南莊公司，也不屬於伊公司所有，南
    莊公司原想要將此部分列入購買的項目，但廠商有提供來源證明，伊也有向南莊
    公司說明此部分等語（見原審卷第一六三頁），則被告對其他非屬承穩公司所有
    之東西既有明確告知南莊公司，實無理由獨對捷敏迪公司所有之系爭木樑不予告
    知，足證被告對於出賣標的業與南莊公司有所討論，並將明知為捷敏迪公司所有
    之木樑售予南莊公司；再者，被告辯稱其於八月份即向證人即告訴人公司業務經
    理李光斌說明，要求盡速取回木樑云云，顯與一般人若債務人陷於財務困境，當
    立即設法取回貨品或取得保障，絕非拖延不為任何行動，更見被告所辯不合常情
    ，而指摘原判決不當云云。
八、惟查：
  (一)前開上訴意旨，僅為檢察官臆測之詞，按該「進口板材細目表」係南莊公司工地
    主任楊瑞西自行清點後造冊，穩承公司並未派員會同等情，業據證人楊瑞西於原
    審到庭證述在卷，則證人楊瑞西所製作「進口板材細目表」之內容、數量，俱為
    其個人所為，自無檢察官所指被告事前即告知系爭木樑係出售之標的。而檢察官
    上訴意旨所指之「進口板材明細表」，並非「訂購契約書」之附件，南莊公司亦
    未曾將該明細表交予穩承公司或被告過目等情，業據證人即南莊公司經理曾席珍
    於原審證述無訛（見原審卷第九十四頁），則該「進口板材明細表」屬南莊公司
    內部文件，應僅作為評估購買價格多寡之用，被告當不知悉南莊公司內部製作之
    明細表，自無檢察官所謂簽約當日被告已詳閱該明細表並知悉南莊公司將系爭木
    樑算入買賣標的範圍之情。
  (二)證人曾席珍雖於原審確有證述否認被告所提南莊公司要求提出購貨憑證之說（見
    原審卷第九十五頁），但亦提出附有購貨憑證之備忘錄，作為被告出售各項機具
    ，原擬作為要求借貸舒困之用，惟嗣後已轉為選定買賣內容憑證用，此參證人曾
    席珍於原審所提出之南莊公司九十年八月四日申議書說明欄第一點中，即提及被
    告九十年八月二日之備忘錄並據以評估穩承公司工程之剩餘價值在卷（見原審卷
    第一Ｏ八頁），則檢察官所指被告所提之購買憑證發票，非為買賣而提供，容有
    誤會。
  (三)檢察官以原進口板材價格偏高指被告知悉買賣內容包含未列於發票憑證之物品，
    純為推論臆測之詞，尚難據為被告侵占之犯行；「進口板材明細表」、「收付憑
    證」雖均為南莊公司所制作，惟屬該公司之內部文件，該記載項目為該公司依其
    認知而書寫，亦難憑此即論被告知悉而將未列於發票上屬告訴人公司所有之木樑
    出賣予南莊公司。
  (四)上訴意旨中以工地現場尚有沒賣給南莊公司亦非穩承公司所有之機具設備，被告
    對之知之甚詳並告知南莊公司，卻獨漏告訴人公司之木樑為被告侵占犯意之論斷
    ，惟據證人楊瑞西、曾席珍於原審均證述不能確定工地現場留置之物品是否為穩
    承公司所有，已如前述，可知對「進口板材明細表」所列項目所有權歸屬亦依其
    主觀認知為判斷，則檢察官前開論斷，亦有違誤。
  (五)又以原審未採證人即告訴人公司業務經理李光斌之證述，指摘原判決不當亦有誤
    會，蓋證人李光斌於原審證述：當時穩承公司債權人有開會，該公司有二、三千
    萬元債務，他們公司只有三、四百萬元，當時穩承公司希望債權人協助打折分期
    付款，而穩承公司發生財務危機，又遭逢颱風，告訴人公司只有聽被告口頭上說
    明，並未派員實際瞭解等語（見原審卷第八十九頁、第九十頁）觀之，告訴人公
    司當時確已知悉穩承公司財務狀況不佳，焉有未予理睬，甚容任穩承公司繼續承
    租木樑，亦未派員瞭解之情。
  (六)綜上所述，檢察官之上訴各情容有誤會，執此指摘原判決之不當，為無理由，應
    予駁回。
據上論斷，應依刑事訴訟法第三百六十八條，判決如主文。
本案經檢察官謝英民到庭執行職務
中　　　華　　　民　　　國　　九十三　　年　　　一　　　月　　二十八　　日
                              臺灣高等法院刑事第五庭
                                  審判長法　官  曾　德　水
                                        法　官  蘇　素　娥
                                        法　官  魏　新　國
右正本證明與原本無異。
不得上訴。
                                        書記官　賴　淑　真
中　　　華　　　民　　　國　　九十三　　年　　　一　　　月　　二十九　　日
